【裁判字號】    89,婚,123
【裁判日期】    890524
【裁判案由】    履行同居
【裁判全文】
臺灣雲林地方法院民事判決  八十九年度婚字第一二三號
    原      告  甲○○
    訴訟代理人  吳炳輝律師
    被      告  乙○○  住嘉義.
    訴訟代理人  蘇經訓  住同右.
右當事人間請求履行同居事件，本院判決如左：
    主    文
被告應與原告同居。
訴訟費用由被告負擔。
    事    實
甲、原告方面：
  一、聲明：被告應與原告同居。
  二、陳述：
  （一）、兩造於民國八十六年三月二十四日結婚，婚後被告於八十六年十月十六日
          產下長男許家豪後即無故離家出走，迄今拒與原告履行同居生活，顯然違
          背同居義務，為此提起本件訴訟。
  （二）、伊家中僅有父母親及小孩，並非大家庭，被告請求搬出去住或在外租屋均
          非可能，且伊不願支付補償費，伊係婚後始知被告患有精神疾病；對於鈞
          院八十七年度婚字第二二四號中國立成功大學附設醫院八十八年三月六日
          （八八）成附醫精神字第一六四四號函文之鑑定報告書並無意見，另被告
          自八十六年底送回娘家迄今，伊曾至娘家一次欲接被告返回同住，但被告
          不願意，又通知被告返家拿取健保卡，被告亦未回來，伊未要求原告工作
          ，亦未給與壓力。
  三、證據：提出戶籍謄本、殘障手冊各一份為證，並聲請訊問證人許德祥。
乙、被告方面：
  一、聲明：駁回原告之訴。
  二、陳述：原本兩造住在新家，嗣原告將其父母接至同住，伊因患有精神分裂症，
      在婚後住院多次，現雖未與原告同住，但願與原告履行同居，不願離婚；期間
      原告曾向伊提起離婚訴訟經法院駁回在案，伊無法負擔大家庭工作，原告亦不
      同意在外另租屋居住，且未支出醫療費用；倘兩造協議離婚，原告應提出新臺
      幣（下同）一百二十萬元之補償費；伊希望能在娘家別居，另對鑑定報告書並
      無意見。
  三、證據：提出診斷證明書一份為證。
丙、本院依職權調閱本院八十七年度婚字第二二四號離婚民事卷宗。
    理    由
一、原告主張：兩造於八十六年三月二十四日結婚，婚後被告於八十六年十月十六日
    產下長男許家豪後即無故離家出走，迄今拒與原告履行同居生活，顯然違背同居
    義務，為此提起本件訴訟等詞；被告則以：原本兩造住在新家，嗣原告將其父母
    接至同住，伊因患有精神分裂症，在婚後住院多次，現雖未與原告同住，但願與
    原告履行同居，不願離婚，期間原告曾向伊提起離婚訴訟經法院駁回在案，伊無
    法負擔大家庭工作，原告亦不同意在外另租屋居住，且未支出醫療費用，伊希望
    能在娘家別居等情資為抗辯。
二、原告主張兩造夫妻關係現仍存續中，有原告提出之戶籍謄本一份可稽，被告現居
    住於娘家，未履行同居義務之事實，為被告所不爭執，並經證人許德祥到庭證明
    屬實，固堪信為真實。
三、惟按夫妻互負同居之義務。但有不能同居之正當理由者，不在此限。夫妻之住所
    ，由雙方共同協議之，未為協議或協議不成時，得聲請法院定之。法院為前項裁
    定前，以夫妻共同戶籍地推定為其住所。民法第一千零零一條及同法第一千零二
    條分別定有明文。又住所之設定與夫妻應履行同居之義務尚有不同，住所乃決定
    各項法律效力之中心地，非民法所定履行同居義務之唯一處所。夫妻縱未設定住
    所，仍應以永久共同生活為目的，而互負履行同居之義務，要屬當然。司法院大
    法官會議釋字第四五二號著有解釋。經查，本件兩造於八十六年十月十六日開始
    分居之原因在於原告因患有精神分裂症，前因懷孕停止精神科藥物，致精神病症
    再發，生產後尚陸續在國立成功大學附設醫院及嘉義朴子醫院住院及門診治療，
    後因情緒不穩定易與婆婆衝突而被送回娘家居住至今，被告經過藥物及復建治療
    後，病情逐漸穩定，並於八十七年十一月十九日自靜元醫院出院，平日在家可負
    責家人三餐飲食、清潔事務及兼做簡單家庭代工工作，被告精神分裂病症有慢性
    化傾向，無法回復病前的功能，但其操作能力及整體社會功能在積極接受治療使
    病情穩定情形下，仍可有不錯的表現等事實，業經國立成功大學附設醫院八十八
    年三月六日（八八）成附醫精神字第一六四四號函覆之鑑定報告書調查屬實，此
    附於本院八十七年度婚字第二二四號民事卷宗內可稽，並為兩造所不爭執，自堪
    信為真，足見被告自八十七年十一月十九日起精神狀態已逐漸穩定，僅宜依長期
    門診治療方式維持被告精神穩定狀態，應認為被告已有履行同居義務之能力，但
    至今尚未與原告履行同居，而依上揭說明，夫妻應以永久共同生活為目的，而互
    負履行同居之義務，是被告抗辯願別居在娘家，並非有據，原告訴請被告履行同
    居，為有理由，應予准許。
四、另本件原告堅持被告應至戶籍地與其履行同居，而在兩造二年餘之分居期間，原
    告自承僅至被告娘家一次、請求被告履行同居義務，及通知被告拿取健保卡一次
    ，除此之外，別無任何維持與被告圓滿婚姻生活之努力及行動，原告尚且於八十
    七年八月十四日對被告提起離婚訴訟，而依上揭三之說明，本件兩造共同戶籍地
    僅係依法推定為住所，而住所非民法所定履行同居義務之唯一處所，故兩造仍得
    協議履行同居之處所及方式，以繼續經營夫妻共同生活，併此敘明。
據上論結：本件原告之訴為有理由，依民事訴訟法第七十八條，判決如主文。
中      華      民      國    八十九    年      五      月    二十四    日
                                        臺灣雲林地方法院民事庭
~B法      官  楊曉惠
右為正本係照原本作成
如對本判決上訴，應於判決送達後二十日內向本院提出上訴狀。（須附繕本）
中      華      民      國    八十九    年      四      月    二十四    日
~B法院書記官  謝俊森


司法院資訊處製作；財團法人民間司法改革基金會備份。
